【裁判字號】    98,上,38
【裁判日期】    990518
【裁判案由】    返還不當得利等
【裁判全文】
臺灣高等法院民事判決                    98年度上字第38號
上  訴  人  戊○○
上  訴  人  乙○○
共      同
訴訟代理人  黃勝文律師
            張逸婷律師
被 上 訴人  甲○○
訴訟代理人  羅子武律師
            李志正律師
上列當事人間返還不當得利等事件，上訴人對於中華民國97年11
月21日臺灣士林地方法院96年度訴字第843號第一審判決提起上
訴，並減縮上訴聲明，本院於99年5月4日言詞辯論終結，判決如
下：
    主  文
原判決關於駁回上訴人後開第二項之訴部分，暨訴訟費用之裁判
廢棄。
被上訴人應給付上訴人戊○○、乙○○各新台幣拾參萬貳仟
柒佰肆拾元，及自民國九十六年八月十八日起至清償日止，按
年息百分之五計算之利息。
其餘上訴駁回。
第一、二審（減縮部分除外）訴訟費用，由被上訴人負擔五分之
二，餘由上訴人負擔。
    事實及理由
一、上訴人起訴主張：兩造之父丁○○於74年間生病，因自覺來
    日無多，擬將其名下財產分配予3名兒子即上訴人戊○○、
    乙○○及被上訴人甲○○，又因兩造之姐妹未分得財產，故
    須由兩造擔負奉養母親丙○○之責任，經兩造允諾每月每人
    給付母親新台幣（下同）8千元合計2萬4千元之扶養費後，
    即將財產分配予兩造。被上訴人對母親丙○○有扶養義務，
    且兩造已就每月定期給付母親丙○○之扶養費金額等扶養方
    式，互相表示意思一致而成立扶養契約，應認兩造已就扶養
    方法達成協議，依民法第1114條第1款、第1117條、第1120
    條前段規定，被上訴人應按月給付母親丙○○扶養費8千元
    。詎被上訴人自75年起即未曾給付母親丙○○任何扶養費用
    ，均由上訴人擔負扶養母親丙○○之責，被上訴人每月應支
    付予母親8千元之扶養費，亦均由上訴人先行墊付（戊○○
    、乙○○各支付4千元），迄今已20年。被上訴人應負擔扶
    養費用而未負擔支出，乃無法律上原因，受有財產消極增加
    之不當得利，上訴人自得請求被上訴人返還上訴人二人各96
    萬元（4000元×12月×20年）之不當得利，屢經上訴人請求
    ，被上訴人均拒不給付，爰依民法第179條規定，求為命被
    上訴人應給付上訴人戊○○、乙○○各96萬元，及均自起訴
    狀繕本送達翌日起至清償日止，按年息5%計付利息之判決。
    經原審判決駁回後，上訴人聲明不服，提起上訴，復在本院
    減縮聲明，請求被上訴人應給付上訴人15年來代墊之扶養費
    各72萬元本息。並上訴聲明：(一)原判決廢棄。(二)被上訴人應
    給付上訴人乙○○、戊○○各72萬元，及自起訴狀送達翌日
    起至清償日止，按年利率百分之五計算之利息。(三)願供擔保
    ，請准宣告假執行。
二、被上訴人則以：否認兩造間有於74年間協議每月給付8千元
    扶養費予兩造母親丙○○，當初分家時言明父母由兄弟輪流
    扶養，由老大開始，並未提及支付扶養費，完全係上訴人憑
    空捏造。且上訴人請求自76年2月起算至96年1月起訴時止之
    金額，已逾15年之消滅時效期間。況扶養費之計算，係按月
    發生之定期給付，應適用民法第126條5年短期時效之規定。
    又兩造之父丁○○病逝前，家庭重擔落在被上訴人身上，被
    上訴人出外打工賺錢養家，照顧弟妹，期間以18年計算，每
    月3萬元，每年36萬元，18年累積至少有648萬元，被上訴人
    亦可主張債務抵銷之法律關係。上訴人誣陷被上訴人不孝之
    言，非但不感恩長兄如父，反唆使母親作證告親子，實不足
    取。兩造父親過世後，遺有勞保給付、撫恤金、喪葬費剩餘
    款及現金約100萬元均由母親繼承，母親銀行存款有百萬元
    以上，每月亦領取老農津貼或老人年金，均可證明母親有謀
    生能力。母親從淡水到北投代上訴人照顧孫子、煮飯等，得
    利者應是上訴人。被上訴人自婚後育有2子1女，均在大學或
    專科就讀，每年學費與每月生活費總計100萬元，每年開支
    龐大，負擔甚重，以一個水泥工要支付全家生活費及3名子
    女就讀學雜費，被上訴人省吃儉用外，已不能維持自己生活
    ，反而上訴人有母親照顧而生活優渥等語，資為抗辯。並聲
    明：(一)上訴駁回。(二)如受不利判決，願供擔保請准宣告免為
    假執行。
三、上訴人主張兩造為丙○○之子之事實，業據上訴人提出戶籍
    謄本為證（見原審卷第10、11頁），被上訴人對此並不爭執
    ，自堪信為真實。至上訴人主張兩造曾協議每月每人給付母
    親8千元合計2萬4千元之扶養費，惟丙○○自75年起均由上
    訴人扶養，被上訴人拒絕給付任何扶養費用，上訴人得依不
    當得利規定，請求給付上訴人代墊之扶養費用等情，則為被
    上訴人所否認，並以前開情詞置辯。經查：
  (一)上訴人主張：兩造之父丁○○於74年間，擬將其名下財產分
    配予兩造時，兩造允諾每月每人給付母親丙○○8千元合計2
    萬4千元之扶養費等情，為被上訴人所否認。查證人即兩造
    母親丙○○到庭證稱：「（民國70幾年丈夫死時，有無說3
    個兒子一個月要給你多少錢？）有，分財產時說的，約定一
    個月要給我8000元，但老大都沒給我」；「（其他兒子一個
    月給你多少錢？）12000元，幫忙老大分擔4000元」；「（
    二個兒子是每月何時給你錢？）是月頭給我，用賸的就叫老
    二寄銀行」；「（你兒子每月給你錢你應該有很多錢？）我
    有買東西來用及買東西來吃，有包紅包，遊覽，添香油錢及
    買補品花掉了」；「（自己有無何老本？）自己有一些存款
    總共大約64萬元，我都是請老二幫我寄放」等語（見原審卷
    第171至173頁）。即證人即兩造母親丙○○固證稱：兩造之
    父丁○○於74年間，將財產分配予兩造時，兩造有允諾每月
    每人給付母親丙○○8千元合計2萬4千元之扶養費等語。惟
    丙○○既與上訴人乙○○同住，平日並無大筆開銷，若上訴
    人二人確實每月各給付其母親丙○○各12000元，22年來存
    款應有數百萬元，而非僅有64萬元。另依行政院主計處所公
    布台灣地區家庭於民國74年平均每人月消費支出僅為4,462
    元，台北縣地區家庭每人則為4,752元（見原審卷第175頁）
    ，則當時每人每月消費支出不及5千元，何以約定每位兒子
    需給予母親每月8千元，合計高達2萬4千元，亦與常情有違
    。此外，上訴人並未能就此提出任何書證以資證明，自難遽
    此認定兩造有於74年間即約定每月需各給予母親8千元扶養
    費，並得據以請求被上訴人應償還其等墊付之扶養費。
 (二) 次按直系血親相互間，互負扶養之義務。負扶養義務者有數
    人時，應依左列順序定其履行義務之人：一、直系血親卑親
    屬。負扶養義務者有數人而其親等同一時，應各依其經濟能
    力，分擔義務。受扶養權利者，以不能維持生活而無謀生能
    力者為限。前項無謀生能力之限制，於直系血親尊親屬，不
    適用之。民法第1114、1115、1117條分別定有明文。上訴人
    主張縱認被上訴人未承諾每月給付母親8000元扶養費，惟母
    親為無謀生能力且不能維持生活之人，被上訴人身為直系血
    親卑親屬，應負扶養母親之責，20多年來卻從未給付，而由
    上訴人代墊，被上訴人仍應負返還責任等情。惟此為被上訴
    人所否認，並辯稱：母親名下存款曾高達120餘萬元至192萬
    餘，顯非不能維持生活，上訴人縱有給付母親生活照護費用
    ，亦屬履行道德上給付，自不能依不當得利之法則，訴請被
    上訴人返還等語。查：
  1.兩造母親丙○○為17年9月24日生，有戶籍謄本可稽（見原
    審卷第10頁）。自兩造分產時起，已近花甲之齡，依現存之
    綜合所得稅各類所得資料顯示，自90年起至96年止，除存款
    及利息所得外，並無工作所得，有財政部臺灣省北區國稅局
    桃園縣分局所附所得資料清單及財產資料可稽（見本院卷一
    第52至60頁）。而衡諸行政院主計處所公布平均每人消費支
    出，單憑丙○○自行種菜、賣菜，及先前領取之老農津貼，
    之後領取之老人年金等，顯無法維持日常消費支出，被上訴
    人亦曾表示丙○○並無工作能力（見本院卷一第128頁），
    上訴人主張自兩造分產迄今，母親丙○○並無謀生能力，應
    屬可信。
  2.次查兩造母親丙○○於94年至95年6月間，在台北縣淡水信
    用合作社固有存款1,031,800元，於91至92年期間，在淡水
    第一信用合作社，固有存款120餘萬元至192萬餘元，有丙○
    ○之稅務電子閘門財產所得調件明細表及合作社函附之存款
    明細可參（見原審卷第93至98、124、145頁）。上訴人則主
    張上開存款，係上訴人乙○○借兩造母親丙○○的帳戶所存
    入。其中丙○○淡水第一信用合作社、帳號0000-00-000000
    -0之活存帳戶，自88年11月間至92年6月間，共有五筆較高
    金額（原審卷第145頁），資金來源如下：（1）88年11月24
    日存入532,490元，係乙○○之配偶己○○於87年9月23日，
    自伊在華南商業銀行帳號000000000000之帳戶提領536,000
    元，於同一日，將其中50萬元以丙○○之名義定存於淡水第
    一信用合作社，存期13個月，至88年11月24日到期時，本金
    利息共532,490元（見本院卷一第84頁）。（2）89年1月10
    日存入181,522元，係乙○○於85年11月13日，自伊在華南
    商業銀行帳號000000000000之帳戶提領340,101元，於同日
    將部分金額以丙○○之名義定存於華南商業銀行，至86年11
    月18日辦理續存，存至87年11月21日結清，結清後之本金利
    息共170,006元，存入丙○○華南商業銀行帳號00000000000
    0之帳戶，再於同一日，自該帳戶提領17萬元現金續以丙○
    ○之名義定存於淡水第一信用合作社，存期13個月，至88年
    12月24日到期時，本金利息共181,632元，再轉續存，存期
    亦為13個月，後於89年1月10日中途解約，定存轉入共181,5
    22元（見本院卷一第85頁）。（3）91年6月6月存入1,510,3
    72元，係乙○○於87年2月3日自伊在華南商業銀行之帳戶領
    取現金878,000元，加上乙○○於北投市場販售肉品（熟食
    ）為業，每逢農曆春節前幾個月至元宵節這段期間，均會有
    大筆現金收入，故大年初七時家中有33萬餘元之現金，故將
    家中現金332,000元，湊足121萬元後，於同日以丙○○之名
    義定存於淡水第一信用合作社，存期13個月，至88年3月3日
    到期時，本金利息共1,298,142元，再經三度續存，至91年6
    月6日到期時，本金利息共1,510,372元（見本院卷一第89頁
    ）。（4）92年6月6日存入1,287,622元，係上述1,510,372
    元定存本息於91年6月6日到期存入丙○○之活存帳戶後，乙
    ○○提領現金252,000元花用外，帳戶餘款1,258,372元，於
    同一日，以丙○○之名義定存於淡水第一信用合作社，至92
    年6月6日到期時，本金利息共1,287,622元（見本院卷一第9
    1頁）。（5）92年6月24日存入1,927,127元，係乙○○於83
    年2月14日（大年初五）、15日（大年初六）將農曆年前幾
    個月販售肉品之收入分別為74萬元、22萬元，以丙○○之名
    義定存於華南商業銀行，存期一年，至84年2月14日、15日
    到期後，將74萬元、22萬元本金續存定存，另一筆則係乙○
    ○於84年2月15日（元宵節後一天）將現金47萬元，以丙○
    ○之名義定存於華南商業銀行，此三筆定存自84年2月14日
    、15日存入，經到期後三度轉續存，至87年2月17日三筆定
    存到期時，本金利息共計1,509,077元，全數存入丙○○在
    華南商業銀行之帳戶，再於同一日，領取1,50 9,077元，並
    湊足152萬元後，以丙○○之名義定存於淡水第一信用合作
    社，經四次轉續存，至92年6月24日到期時，本金利息共計1
    ,927,127元（見本院卷一第92至96頁）。另丙○○在台北縣
    淡水信用合作社、帳號00000-0-0之帳戶，於93年至94年6月
    間，有一筆金額為103萬1800元之存款，此筆定存來源，係
    上述（4）之1,287,622元定存本息於92年6月6日到期，存入
    丙○○之上揭淡水一信活存帳戶後，於同日，提領現金1,28
    9,300元後，將其中兩筆50萬元（共100萬元）續以丙○○之
    名義定存於台北縣淡水信用合作社，到期後續存一次，至94
    年6月6日兩筆定存到期時，本金利息共1,031,800元，全數
    存入丙○○在台北縣淡水信用合作社之上揭活存帳戶（見原
    番卷第124頁，本院卷一第97、98頁），並提出資料查詢單
    、存摺、存單、存款明條、交易明細為證（見本院卷一第83
    至98頁）。則上訴人既能說明兩造母親丙○○定存資金之來
    源，且丙○○自兩造分產以來，並無自行謀生能力，已如前
    述，被上訴人辯稱兩造父親過世時，遺有勞保給付、撫恤金
    、喪葬費剩餘款及現金約100萬元均由母親繼承云云，亦經
    丙○○到庭否認（見原審卷第172頁），被上訴人就丙○○
    名下財產，係由兩造父親過世時繼承而來乙節，亦未舉證以
    實其說，上訴人主張兩造母親丙○○名下上開存款，係上訴
    人乙○○借兩造母親丙○○的帳戶所存入，應堪採信。
  3.查兩造於分產迄今，兩造母親丙○○並無自行謀生能力，其
    名下存款，係上訴人乙○○所寄放，已如前述。又上訴人二
    人有每月給付兩造母親丙○○生活費用，丙○○用來買東西
    用及吃，用賸的就叫上訴人戊○○寄銀行，尚有約64萬元之
    事實，亦經證人丙○○到庭證述屬實（見原審卷第171、172
    頁）。則自兩造分產時起，若無上訴人給付兩造母親丙○○
    生活費用，二十多年來僅依賴政府補助之老農津貼或老人年
    金，丙○○必無法維持生活，更遑論日益年邁之丙○○偶需
    大額之醫療費用，亦有上訴人提出合計達15萬元之醫療費用
    收據可稽（見本院卷一第205至210頁）。故縱使丙○○名下
    有存款，亦係上訴人二人供養或寄放所致，自不能執此認為
    自兩造分產後15年來被上訴人對丙○○毋須負扶養義務，況
    被上訴人亦不否認對丙○○有扶養的義務（見本院卷一第26
    9頁背面），上訴人主張被上訴人15年來依民法第1114、111
    7條規定，對兩造母親丙○○負有扶養義務，自屬有據。被
    上訴人以兩造母親丙○○既有上百萬元以上之存款，並無不
    能維持生活，主張上訴人不得請求償還分擔之扶養費云云，
    並不足採。
  4.又按分擔扶養費用之一方，如因他方代為支付其應分擔之部
    分者，自係無法律上原因而受利益，致他方受有損害，他方
    自得依不當得利之規定，請求返還代支付之扶養費用。被上
    訴人雖辯稱：上訴人已給付之扶養費，係屬履行道德上之義
    務者，不得請求返還云云。然所謂「給付係履行道德上之義
    務」者，乃此種義務，本不能強制履行，而債務人既已任意
    履行以後，即不得請求返還；又其得主張民法第180條第1款
    規定抗辯者，皆屬直接受有利益者，即如本件兩造之母親，
    故被上訴人實無法以此為由，拒絕返還所受之利益。再就保
    障受扶養人之利益言，若本件被上訴人得以給付係履行道德
    上之義務抗辯，則日後扶養義務人皆無人願先負扶養義務，
    因先支付扶養費之人將無法請求應負扶養義務之人給付代墊
    之扶養費，對受扶養人之利益將生嚴重之影響，是本件並無
    履行道德上義務之問題。
  5.再按扶養之程度，應按受扶養權利者之需要與負扶養義務者
    之經濟能力及身分定之；民法第1119條定有明文。又當事人
    已證明受有損害而不能證明其數額或證明顯有重大困難者，
    法院應斟酌一切情況，依所得心證定其數額；民事訴訟法第
    222條第2項亦有明文。查上訴人請求被上訴人償還代墊之扶
    養費，雖僅部分存有收據證明（見本院卷一第205至210頁）
    ，惟衡諸此等扶養費用包括食、衣、水、電、瓦斯、行、醫
    、樂等費用甚為瑣碎，少有收集或留存證據，即應以日常生
    活經驗、情理，作為判斷依據。本院審酌兩造自分產以來，
    資力均達3千萬元以上，兩造母親丙○○之扶養義務人，雖
    尚有四名女兒郭張梅菊、張菁菁、張麗卿、張麗玉（另名女
    兒由他人收養），惟此四名女兒因未繼承兩造父親遺產，財
    產為0元至400萬元不等，有其戶籍謄本及稅務電子閘門財產
    所得調件明細表可稽（見本院卷一第286至298頁、卷二第10
    至175頁）。應認兩造母親丙○○之扶養費，應由兩造各分
    擔四分之一，合計為四分之三，其餘四分之一由兩造母親丙
    ○○之四名女兒共同負擔為適當。另以行政院主計處公布81
    年起至96年止之台北縣民平均每人消費支出為標準，上訴人
    請求兩造母親丙○○自81年2月起至上訴人起訴（即96年1月
    24日）前之扶養費，應由被上訴人分擔四分之一為665,486
    元（計算式如附件所示），惟由上訴人二人為被上訴人代墊
    之，揆諸前揭說明，被上訴人無法律上原因而受利益，致上
    訴人受有損害，上訴人依不當得利之規定，請求被上訴人返
    還各332743元本息（665486÷2＝332743），自屬有據。
  6.末按子女對父母之扶養義務，係基於父母子女之身分而來，
    均應依各自資力對父母負扶養義務。若均有扶養能力時，對
    於父母之扶養費用均應分擔。因此，負扶養義務者有數人而
    僅由其中一人單獨扶養，自得依不當得利之規定請求其他負
    扶養義務者償還其代墊應分擔之扶養費用，且其訴訟標的為
    不當得利，時效為15年（最高法院92年度台上字第1699號民
    事判決可參）。查本件上訴人依不當得利之規定，請求被上
    訴人返還代墊之扶養費，依民法第125條規定，時效為15年
    。被上訴人主張上訴人之請求權時效為5年，並為時效抗辯
    云云，亦不足採。
  7.被上訴人另辯稱：兩造之父丁○○病逝前，家庭重擔落在被
    上訴人身上，被上訴人出外打工賺錢養家，照顧弟妹，期間
    以18年計算，每月3萬元，每年36萬元，18年累積至少有648
    萬元等語。惟此為上訴人所否認，被上訴人就此亦未舉證以
    實其說，況此並非上訴人對被上訴人所負之債，被上訴人執
    此主張抵銷云云，並不足取。
四、綜上所述，上訴人依不當得利之規定，請求被上訴人給付上
    訴人戊○○、乙○○各332743元，及自起訴狀送達翌日即96
    年8月18日（見原審卷第49頁）起至清償日止，按年利率百
    分之五計算之利息，洵屬有據，應予准許。逾此所為請求，
    為無理由，應予駁回。原審就上開應准許部分，為上訴人敗
    訴之判決，尚有未洽，上訴意旨求予廢棄改判，為有理由，
    爰由本院予以廢棄改判如主文第2項所示。至於上訴人之請
    求不應准許部分，原判決為上訴人敗訴之判決，並駁回其假
    執行之聲請，經核於法並無不合，上訴意旨求予廢棄改判，
    為無理由，應駁回其上訴。又本判決所命給付，因未逾150
    萬元，不得上訴第三審，本院判決後已告確定，自毋庸宣告
    假執行。原審就本院命給付部分，駁回上訴人假執行之聲請
    ，理由雖有不同，結論則無二致，原判決此部分應予維持，
    上訴意旨指摘原判決不當，求予廢棄改判，為無理由，應予
    駁回。
五、本件事證已臻明確，兩造其餘陳述及攻擊防禦方法，經審酌
    後核與判決結果不生影響，不再一一論述，附此敘明。
六、據上論結，本件上訴為一部有理由，一部無理由，依民事訴
    訟法第450條、第449條第1項、第79條、第85條第1項前段，
    判決如主文。
中    華    民    國    99    年    5     月    18    日
                    民事第十四庭
                        審判長法  官 林金村
                              法  官 湯美玉
                              法  官 李慈惠
正本係照原本作成。
不得上訴。
中    華    民    國    99    年    5     月    20    日
                              書記官 王敬端

司法院資訊處製作；財團法人民間司法改革基金會備份。
